臺灣高等法院臺中分院民事判決　　　　 94年度上易字第270號
　上訴人即附
　帶被上訴人　丙○○
　被上訴人即
　附帶上訴人　乙○○
　訴訟代理人　甲○○
上列當事人間請求損害賠償事件，上訴人對於民國94年 5月20日
臺灣彰化地方法院94年度訴字第11號第一審判決提起上訴，被上
訴人為附帶上訴，本院於94年10月25日言詞辯論終結，茲判決如
下：
    主  文
上訴駁回。
原判決關於駁回附帶上訴人下列第一項之訴部分，暨關於訴訟費
用之裁判，均廢棄。
附帶被上訴人應再給付附帶上訴人新台幣參拾肆萬陸仟柒佰肆拾
捌元，及自民國93年 7月22日起至清償日止，按年息百分之五計
算之利息。
其餘附帶上訴駁回。
第一、二審訴訟費用由上訴人即附帶被上訴人負擔五分之二，餘
由被上訴人即附帶上訴人負擔。
    事  實
一、上訴人聲明求為判決：上訴部分(一)原判決不利於上訴人部分
    廢棄。(二)上開廢棄部分，被上訴人在第一審之訴駁回。(三)第
    一、二審訴訟費用由被上訴人負擔。附帶上訴答辯部分：(一)
    附帶上訴駁回。(二)附帶上訴訴訟費用由附帶上訴人負擔。其
    陳述除與原判決記載相同者予以引用外，另補稱：
  (一)被上訴人請求賠償，無非以原法院93年度交簡上字第36號刑
    事判決所認定之事實為其依據，殊不知刑事判決所認定之事
    實，在民事訴訟程序中，仍應自行調查審認，並不受刑事判
    決認定事實之拘束。本件事故，並非上訴人注意力所能及，
    殊無過失可言，上訴人不應負擔全部賠償之責，被上訴人尤
    無請求給付撫慰金之理。原審判令上訴人賠償醫藥費用，並
    給付撫慰金，上訴人殊難折服，應予廢棄改判，駁回被上訴
    人在第一審之訴。
  (二)被上訴人受傷輕微住院僅三天，其痊癒出院後主張在家休息
    ，並未喪失勞動能力，被上訴人請求減少勞動能力之損害部
    分，顯屬無據，慰藉金部分也因被上訴人受傷輕微，療傷期
    間短暫，精神上痛苦亦淺，原審判決賠償之慰藉金數額10萬
    元顯屬過高，如認為上訴人有過失要賠償，亦以賠償八萬元
    較合理。
二、被上訴人聲明求為判決：上訴部分(一)上訴駁回。(二)第一、二
    審訴訟費用由上訴人負擔。附帶上訴部分：(一)原判決關於駁
    回附帶上訴人後項請求部分廢棄。(二)上開廢棄部分，附帶被
    上訴人應再給付附帶上訴人新台幣新台幣 972,592元整，並
    自起訴狀繕本送達上訴人之翌日起至清償日止，按年息百分
    之五計算之利息。其陳述除與原判決記載相同者予以引用外
    ，另補稱：
  (一)按上訴人於92年8月2日上午7時45分許，駕駛車號SH-1982號
    自用小客車，沿彰化縣埤頭鄉○○路由北往南方向行駛，於
    行經彰化縣埤頭鄉○○路與埤周路口時，理應注意車輛行駛
    時，駕駛人應充分注意車前狀況，並隨時採取必要之安全措
    施，而依當時情形，又無不能注意之情形，竟疏於注意，無
    視前方之路況，貿然前進而由後追撞被上訴人所騎同向正停
    在上揭路口等待號誌之車號 VOA-587號輕型機車，致被上訴
    人摔落地上，受有頭部外傷、背部挫傷、第三腰椎壓迫性骨
    折等傷害。上訴人過失傷害之犯行，甚屬明確。
  (二)按「因故意或過失，不法侵害他人之權利者，負損害賠償責
    任」、「汽車、機車或其他非依軌道行駛之動力車輛，在使
    用中加損害於他人者，駕駛人應賠償因此所生之損害」、「
    不法侵害他人之身體或健康者，對於被害人因此喪失或減少
    勞動能力或增加生活上之需要時，應負損害賠償責任」、「
    不法侵害他人之身體、健康、名譽、自由、信用、隱私、貞
    操，或不法侵害其他人格法益而情節重大者，被害人雖非財
    產上之損害，亦得請求賠償相當之金額」，分別為民法第18
    4 條第1項前段、第191條之2前段、第193條第1項、第195條
    第1項前段所明定。
  (三)被上訴人因上訴人之侵權行為，而受有頭部外傷、背部挫傷
    、第三腰椎壓迫性骨折之傷害，應賠償被上訴人之項目及金
    額如下：醫療費用：被上訴人所支出之醫療費用，包括購
    買醫療器械之支出，共為 35594元，此有收據可證，自得請
    求上訴人賠償。減少勞動能力之損害：被上訴人原任職寶
    成鞋業股份有限公司，擔任品檢員，因工廠移往大陸無法隨
    同前往而方於91年9月10日離職，離職當月工資係23658元，
    此有離職證明書可憑。離職時因被上訴人適逢懷孕，故無法
    另覓工作，原擬生產後之後，休養四個月，再另找工作，不
    意竟於92年8月2日遭受本件車禍受傷，造成第三腰椎壓迫性
    骨折，且致第四腰椎椎間盤突出合併坐骨神經痛，目前仍須
    復健治療（秀傳紀念醫院94年9月8日診斷證明書），因人體
    之脊椎部位為身體重要支柱，車禍之撞擊力造成被上訴人一
    直無法抱小孩及提重物。需要接受長期復健治療及藥物如止
    痛藥或肌肉鬆弛劑之施打，依彰化基督教醫院之殘障鑑定報
    告書之鑑定結果雖載明：「受傷後應避免彎腰粗重工作半年
    」、「目前勞動能力，依據勞保殘廢給付標準，不符合殘廢
    標準，工作能力喪失比例為 0﹪」，惟被上訴人係國中畢業
    ，無一技之長，只能從事偏重體力性工作，本件之侵權行為
    造成第三腰椎壓迫性骨折之重大傷害，無法彎腰做粗重工作
    ，因而受有減少勞動能力之損害。被上訴人自本件侵權行為
    至今二年，依離職時工資計算，共得請求上訴人賠償567792
    元。被上訴人原本身體健康，育有三名年幼子女，與先生
    、子女、公婆共同生活，一家生活和樂，原擬於產後至工廠
    工作或自行創業，對未來充滿希望，詎料遭此變故，歷經二
    年之醫療，未見痊癒，且後遺症逐漸顯現，家庭生活大受影
    響，身心折磨，實非筆墨所能形容，精神上之痛苦，實至為
    深鉅，爰請求賠償50萬元之精神慰藉金。以上合計金額共為
    0000000元。
  (四)原審僅判准給付醫藥費 30794元，精神慰藉金10萬元，合計
    130794元，為此提起附帶上訴，請求再給付醫藥費4800元，
    精神慰藉金40萬元，減少勞動能力損害567792元，共計9725
    92元，並自起訴狀繕本送達上訴人之翌日起至清償日止，按
    年息百分之五計算之利息。
    理  由
一、被上訴人起訴主張：上訴人於92年 8月2日上午7時45分許，
    駕駛車號 SH-1982號自用小客車，沿彰化縣埤頭鄉○○路由
    北往南方向行駛，於行經彰化縣埤頭鄉○○路與埤周路口時
    ，理應注意車輛行駛時，駕駛人應充分注意車前狀況，並隨
    時採取必要之安全措施，而依當時情形，又無不能注意之情
    形，竟疏於注意，無視前方之路況，貿然前進而由後追撞被
    上訴人所騎同向正停在上揭路口等待號誌之車號 VOA-587號
    輕型機車，致被上訴人摔落地上，受有頭部外傷、背部挫傷
    、第三腰椎壓迫性骨折等傷害。歷逾二年之住院門診醫療，
    迄今仍有重大之後遺症顯現，無法彎腰做粗重工作，身心折
    磨，非筆墨所能形容，精神上之痛苦，至為深鉅。為此依民
    法第184條第1項前段、第191條之2前段、第193條第1項、第
    195條第1項前段之規定，請求賠償醫療費用 35594元：醫
    藥費26794元、病房差額3600元、長背架4000元、短背架 12
    00元。減少勞動能力之損害 0000000元：被上訴人原任寶
    成工業股份有限公司之品檢員，因工廠移往大陸無法隨同前
    往，而於91年9月10日離職，離職當月工資為 23,658元，離
    職時適逢被上訴人懷有身孕，原擬生產後休養四月，再另找
    工作，以貼補工作，然被上訴人因本件車禍受有第三腰椎壓
    迫性骨折傷害，遺有運動障礙，依勞工保險殘廢給付標準表
    所示，為殘廢等級第九級，喪失之勞動能力程度為53.83%，
    以本件侵權行為發生之92年起算至法定退休年齡60歲之 114
    年止，尚有22年之工作期間，按每月基本工資15,840元計算
    ，減少勞動能力之金額為每年102320元，依霍夫曼計算法扣
    除期前利息，一次給付金額為0000000元。精神慰藉金100
    萬元：被上訴人原本身體健康，育有三名子女，與先生、子
    女、公婆共同生活，一家生活和樂，原擬生產完後至工廠工
    作，賺取薪資，以貼補家用，然因本件車禍事故，身心均受
    重大傷害，歷經治療，仍未見痊癒，且後遺症與日俱增，非
    但無法外出工作，且每日需穿著背架，行動極為不便，家庭
    生活大受影響，精神上之痛苦，至為深鉅，乃請求精神慰藉
    金100萬元。合計求為判決命上訴人應給付0000000元及法定
    遲延利息。
二、原審判命上訴人給付醫藥費 30794元、精神慰藉金10萬元，
    合計130794元，而駁回被上訴人其餘之訴。被上訴人於上訴
    人不服原審所受敗訴判決提起上訴後，並為附帶上訴，請求
    上訴人再給付醫藥費4800元、精神慰藉金40萬元、減少勞動
    能力損害567792元，共計 972,592元，並自起訴狀繕本送達
    上訴人之翌日起至清償日止，按年息百分之五計算之利息。
三、上訴人則以：其雖因過失駕車行為致被上訴人受傷，然被上
    訴人受傷輕微僅住院三天，其餘皆在家休息，且依據財團法
    人彰化基督教醫院殘障鑑定報告書之鑑定結果認被上訴人工
    作能力喪失比例為0%，則被上訴人請求減少勞動能力之損害
    部分，顯屬無據。又上訴人國中畢業，名下僅有一輛車輛及
    與他人共有一塊土地，目前無業在家種菜，育有四子就學中
    ，故被上訴人請求 100萬元之精神慰撫金亦屬過高，如認上
    訴人有過失要賠償，賠償金額亦以八萬元較為適當等語，資
    為抗辯。
四、兩造前揭主張及抗辯，上訴人對於被上訴人主張：上訴人於
    92年8月2日，駕駛 SH-1982號自用小客車，由彰化縣埤頭鄉
    ○○路由北往南方向行駛，行經彰水路與埤周路口時，由後
    追撞被上訴人所騎同向正停在路口等待號誌之 VOA-587號輕
    型機車，致被上訴人摔落地上，受有頭部外傷、背部挫傷、
    第三腰椎壓迫性骨折等傷害之事實，未有爭執。惟上訴人就
    其是否應負本件肇事責任？應賠償被上訴人之項目及金額若
    干？則為兩造所爭執之重點。爰分析說明如下：
  (一)被上訴人主張：上訴人於前揭時地，駕車由彰化縣埤頭鄉○
    ○路由北自南行駛，行經彰水路與埤周路口時，本應注意車
    前狀況，隨時採取必要之安全措施，且依當時情形，並無不
    能注意之情事，竟疏未注意，貿然前進而自後追撞其同向在
    前正停於路口等待號誌之機車，致其倒地受有第三腰椎壓迫
    性骨折等傷害之事實，業據提出診斷證明書、起訴書、刑事
    判決為證，且上訴人亦因本件車禍涉犯過失傷害罪，經原審
    法院以93年度交簡字第26號判決，處有期徒刑肆月，如易科
    罰金，以參佰元折算壹日，同院93年度交簡上字第36號判決
    駁回上訴確定，有調閱之上開刑事案卷可稽。
  (二)按汽車行駛時，駕駛人應注意車前狀況及兩車併行之間隔，
    並隨時採取必要之安全措施，此為道路交通安全規則第94條
    第 3項所明定。上訴人駕車自應注意上述關於道路交通安全
    之規定，而有此注意之義務，且依上開刑事案卷所附之交通
    事故調查報告表記載，肇事時、地之天候、路況皆良好，肇
    事時，上訴人亦無不能注意之情事，詎其竟疏未注意及此，
    而貿然自後追撞同向在前正等待號誌之被上訴人機車，致被
    上訴人受傷，顯有過失，而上訴人之過失行為與被上訴人之
    受傷，具有相當因果關係，上訴人自應負本件肇事之全部責
    任，被上訴人既停車正等待號誌而被自後追撞，其應無過失
    可言。
  (三)按因故意或過失不法侵害他人權利者，負損害賠償責任。汽
    車、機車或其他非依軌道行駛之動力車輛，在使用中加損害
    於他人者，駕駛人應賠償因此所生之損害。不法侵害他人之
    身體或健康者，對於被害人因此喪失或減少勞動能力或增加
    生活上之需要時，應負損害賠償責任。不法侵害他人之身體
    、健康、名譽、自由、信用、隱私、貞操，或不法侵害其他
    人格法益而情節重大者，被害人雖非財產上之損害，亦得請
    求賠償相當之金額，民法第184條第1項前段、第191條之2前
    段、第193條第1項、第195條第1項前段分別定有明文。被上
    訴人本於侵權行為之法律關係，請求上訴人賠償其所受損害
    ，自屬於法有據。
  (四)被上訴人以其支出醫藥費26,794元、病房差額3600元、長背
    架4,000元、短背架1200元等醫療費用，共為35594元，此據
    提出各該支出收據可證。查被上訴人因本件車禍所造成第三
    腰椎壓迫性骨折外，併有第四腰椎椎間盤突出合併坐骨神經
    痛之症狀，迄今仍須復健治療，有秀傳紀念醫院94年9月8日
    診斷證明書可參，則上述費用應屬醫療所需要，被上訴人請
    求賠償醫療費用共 35594元，均應予准許。又被上訴人主張
    原任職寶成鞋業股份有限公司，擔任品檢員，因工廠移往大
    陸無法隨同前往而方於91年 9月10日離職，離職當月工資係
    23658 元，離職時因被上訴人適逢懷孕，故無法立即另覓工
    作，原擬產後休養四個月，即再另找工作，不意竟於92年 8
    月 2日遭受本件車禍受傷，造成第三腰椎壓迫性骨折，併有
    第四腰椎椎間盤突出合併坐骨神經痛之症狀，因人體之脊椎
    部位為身體重要支柱，車禍之撞擊力造成被上訴人一直無法
    抱小孩及提重物。需要接受長期復健治療及藥物如止痛藥或
    肌肉鬆弛劑之施打，依彰化基督教醫院之殘障鑑定報告書之
    鑑定結果雖載明：「受傷後應避免彎腰粗重工作半年」、「
    目前勞動能力，依據勞保殘廢給付標準，不符合殘廢標準，
    工作能力喪失比例為 0﹪」，惟被上訴人係國中畢業，無一
    技之長，只能從事偏重體力性工作，本件之侵權行為造成第
    三腰椎壓迫性骨折之重大傷害，無法彎腰做粗重工作，因而
    受有減少勞動能力之損害，乃請求自本件侵權行為至今二年
    ，依離職時工資計算，共567792元，固非無據。惟依前揭彰
    化基督教醫院之殘障鑑定報告認定被上訴人受傷後應避免彎
    腰粗重工作半年，是其請求賠償減少勞動能力之損害，於此
    半年內每月23658元計算，六個月共 141948元部分，應予准
    許，逾此範圍之請求，則不應准許。再被上訴人以其原本身
    體健康，育有三名年幼子女，與先生、子女、公婆共同生活
    ，一家生活和樂，原擬於產後至工廠工作或自行創業，對未
    來充滿希望，詎料遭此變故，歷經二年之醫療，未見痊癒，
    且後遺症逐漸顯現，家庭生活大受影響，身心折磨，實非筆
    墨所能形容，精神上之痛苦，實至為深鉅，而請求賠償精神
    慰藉金50萬元。茲參酌被上訴人因本件車禍所造成第三腰椎
    壓迫性骨折外，併有第四腰椎椎間盤突出合併坐骨神經痛之
    症狀，迄今仍須復健治療（見秀傳紀念醫院94年9月8日診斷
    證明書所載），並被上訴人 90 年度綜合所得總額經核定為
    479502元，而91、92年度查無綜合所得稅申報資料，上訴人
    名下有坐落雲林縣西螺鎮○○段第1382之1 地號共有土地一
    筆、汽車一輛（詳原審卷附各該資料）等兩造之經濟狀況，
    認被上訴人請求賠償50萬元之精神慰藉金，尚嫌過高，應予
    核減為30萬元，被上訴人逾此範圍之請求則不應予准許。
五、綜上所述，上訴人應對本件車禍負肇事責任，其應賠償被上
    訴人之項目及金額為醫療費用 35594元、減少勞動能力之損
    害141948元、精神慰藉金30萬元，合計477542元。原審判命
    上訴人給付醫藥費30794元、精神慰藉金10萬元，計 130794
    元及法定遲延利息，同時為准免假執行之宣告，而駁回被上
    訴人其餘之訴及假執行之聲請。被上訴人於上訴人不服原審
    所受敗訴判決提起上訴後，並為附帶上訴，請求上訴人再給
    付醫藥費4800元、精神慰藉金40萬元、減少勞動能力之損害
    567792元，共 972,592元，並自起訴狀繕本送達上訴人之翌
    日起至清償日止，按年息百分之五計算之利息。此附帶上訴
    部分，於醫藥費4800元、精神慰藉金20萬元、減少勞動能力
    之損害141948 元，共 346748元本息範圍內，為有理由，應
    予准許。原判決就此部分為附帶上訴人敗訴之判決，自有未
    洽。附帶上訴人就此部分指摘原判決不當，求予廢棄改判，
    為有理由，爰由本院將原判決此部分予以廢棄改判如主文第
    三項所示。而附帶上訴人逾此部分之附帶上訴，為無理由，
    應予駁回。關於原審判命上訴人給付130794元部分，核無不
    當，上訴人指摘原判決此部分不當，求予廢棄改判，則為無
    理由，其上訴應予駁回。
八、兩造其餘攻擊防禦方法，經本院斟酌後，認為均不足以影響
    本件判決結果，爰不一一論列，併此敘明。
九、據上論結，本件上訴為無理由，附帶上訴為一部有理由，一
    部無理由，依民事訴訟法第450條、第449條第1項、第79 條
    ，判決如主文。
中　　華　　民　　國　　94　　年　　11　　月　　8 　　日
                    民事第五庭審判長法　官  陳滿賢
                                    法　官  朱  樑
                                    法　官  古金男
以上正本係照原本作成。
不得上訴。
                                    書記官  王麗英
中　　華　　民　　國　　94　　年　　11　　月　　9 　　日
                                        　　　　　　　Ｂ
